【裁判字號】    96,交易,159
【裁判日期】    980123
【裁判案由】    過失致死
【裁判全文】
臺灣臺南地方法院刑事判決             96年度交易字第159號
公  訴  人  臺灣臺南地方法院檢察署檢察官
被      告  乙○○
選任辯護人  陳慶鴻律師
上列被告因過失致死案件，經檢察官提起公訴（96年度偵字第99
14號）， 及檢察官函請併案審理（96年度偵字第17118號），本
院判決如下：
    主  文
乙○○因過失致人於死，處有期徒刑壹年，減為有期徒刑陸月，
如易科罰金，以新臺幣壹仟元折算壹日。
    事  實
一、乙○○於民國九十五年十一月三十日上午七時許，騎乘車牌
    號碼ＣＢ６－１２５號重型機車搭載蔡豐家，沿臺南縣仁德
    鄉○○路由東往西方向行駛，途經該路九二號前，本應注意
    汽車行駛時，駕駛人應注意車前狀況，並隨時採取必要之安
    全措施，及應依行駛路段限速行駛，而當時天候晴、日間自
    然光線、速限三十公里、柏油路面乾燥、無缺陷、視距復屬
    良好，並無不能注意之情形，乙○○竟疏未注意車前狀況，
    隨時採取必要之安全措施，並仍貿然超速行駛，適與沿該路
    同向前方未依規定貿然左轉由薛秋福（另為不起訴處分）騎
    乘之腳踏車發生碰撞，致薛秋福人車倒地後受有左側二至七
    肋骨骨折、左側顱骨骨折、肩胛骨閉鎖性骨折及前額二公分
    之開放性傷口等傷害，經送醫後仍於九十六年七月二十七日
    十二時三十五分許，因膿胸併敗血症不治死亡。乙○○於肇
    事後，在未有偵查犯罪職務之機關或公務員發覺其為犯罪人
    前，即向處理本件道路交通事故，尚不知肇事者為何人之臺
    南縣警察局歸仁分局交通事故處理小組警員供承其肇事犯罪
    ，自首並接受裁判。
二、案經薛秋福之妻薛楊愛玉、薛秋福之子丙○○、丁○○訴由
    臺南縣警察局歸仁分局報告臺灣臺南地方法院檢察署檢察官
    偵查起訴。
    理  由
壹、程序部分：
    按被告以外之人於審判外之陳述，經當事人於審判程序同意
    作為證據，法院審酌該言詞陳述或書面陳述作成時之情況，
    認為適當者，亦得為證據。當事人、代理人或辯護人於法院
    調查證據時，知有刑事訴訟法第一百五十九條第一項不得為
    證據之情形，而未於言詞辯論終結前聲明異議，視為有前項
    之同意，刑事訴訟法第一百五十九條之五定有明文。查告訴
    人薛楊愛玉於警詢及丙○○於偵查中之指訴，均為審判外之
    陳述而屬傳聞證據，及公訴人於偵、審中提出之各項具傳聞
    性質之證據資料，公訴人、被告及選任辯護人於本院審判程
    序中對於前述證人於警詢之證述及其他相關具傳聞性質之證
    據資料之證據能力，均表示無意見，且迄於言詞辯論終結前
    亦未聲明異議。本院審酌上開各項證據資料作成之情況，核
    無違法取證或其他瑕疪，且為證明本件犯罪事實所必要之重
    要關係事項，認為以之作為證據為適當，上開告訴人薛楊愛
    玉、丙○○於審判外之陳述及其他相關證據資料，自得採為
    證據，合先敘明。
貳、實體部分：
一、訊據被告乙○○對其於上揭時、地，騎乘上開重型機車，疏
    未注意車前狀況，隨時採取必要之安全措施，並仍貿然超速
    行駛，適與沿該同向前方未依規定左轉由被害人薛秋福騎乘
    之腳踏車發生碰撞，致被害人薛秋福人車倒地後受有左側二
    至七肋骨骨折、左側顱骨骨折、肩胛骨閉鎖性骨折及前額二
    公分之開放性傷口等傷害，及被害人薛秋福事後於九十六年
    七月二十七日十二時三十五分許，因膿胸併敗血症不治死亡
    等情坦認在卷，惟矢口否認有何過失致死犯行，並辯稱：被
    害人薛秋福年歲已高，依中央健康保險局檢送之被害人薛秋
    福就醫紀錄資料所載，其未發生車禍前，即有長期就醫看診
    紀錄，並未如告訴人所稱被害人薛秋福身體狀況良好，因發
    生本件車禍才就醫；又被害人薛秋福於九十五年十一月三十
    日發生車禍住院，九十五年十二月六日即出院，住院期間僅
    短短七天，之後相隔三個多月後，才又於九十六年三月三十
    日前往三華診所看診，顯示車禍並未對其造成太大影響；另
    本件車禍雖造成被害人薛秋福受傷，然車禍發生與死亡結果
    相隔七個月，此期間被害人薛秋福並無積極回診，其年歲已
    高，且法醫複驗鑑定報告認被害人薛秋福車禍傷勢雖屬中等
    ，但因年事已高，需要較長的骨折癒合期間，合併呼吸系統
    疾病而死亡，亦已明白指出被告之過失傷害行為，與被害人
    薛秋福之死亡，並無相當因果關係，被告應僅負普通過失傷
    害罪責云云。經查：
(一)、被告乙○○對其於上揭時、地，騎乘上開重型機車，疏未注
    意減速慢行，隨時作停車之準備，並仍貿然超速行駛，適與
    沿該同向前方未依規定左轉由被害人薛秋福騎乘之腳踏車發
    生碰撞，致被害人薛秋福人車倒地後受有左側二至七肋骨骨
    折、左側顱骨骨折、肩胛骨閉鎖性骨折及前額二公分之開放
    性傷口等傷害，且被害人薛秋福嗣經送醫治療後，仍於九十
    六年七月二十七日十二時三十五分許，因膿胸併敗血症不治
    死亡等情，並不否認，復據告訴人薛楊愛玉、丙○○指訴在
    卷，另並有臺南縣警察歸仁分局道路交通事故現場圖一紙、
    道路交通事故調查報告表(一)、(二)一份、道路交通事故現場蒐
    證照片六幀及臺南市立醫院九十五年十二月六日所出具之被
    害人薛秋福之診斷證明書一紙附卷（詳警卷第二十二頁、第
    二十五頁至第三十頁）可稽。又被害人薛秋福嗣雖經送醫治
    療，仍於九十六年七月二十七日十二時三十五分許，因膿胸
    併敗血症不治死亡等情，業經臺灣臺南地方法院檢察署檢察
    官督同法醫師相驗屬實，有勘驗筆錄一份、九十六年南相字
    第９６－９８４號相驗屍體證明書一紙、法醫複驗鑑定報告
    書一份及相驗照片六幀附卷（詳臺灣臺南地方法院檢察署九
    十六年度相字第九八四號相驗卷第五十七頁、第六十九頁、
    第七十二頁至第七十五頁、第七十六頁至第八十一頁）可憑
    。則被告於上揭時、地與被害人薛秋福發生車禍，以及被害
    人薛秋福因而受有左側二至七肋骨骨折、左側顱骨骨折、肩
    胛骨閉鎖性骨折及前額二公分之開放性傷口等傷害，且被害
    人薛秋福嗣經送醫治療後，仍於九十六年七月二十七日十二
    時三十五分許，因膿胸併敗血症不治死亡之事實，堪以認定
    。
(二)、按刑法上之過失，其過失行為與結果間，在客觀上有相當因
    果關係始得成立。所謂相當因果關係，係指依經驗法則，綜
    合行為當時所存在之一切事實，為客觀之事後審查，認為在
    一般情形下，有此環境、有此行為之同一條件，均可發生同
    一之結果者，則該條件即為發生結果之相當條件，行為與結
    果即有相當之因果關係。反之，若在一般情形下，有此同一
    條件存在，而依客觀之審查，認為不必皆發生此結果者，則
    該條件與結果不相當，不過為偶然之事實而已，其行為與結
    果間即無相當因果關係（最高法院七十六年台上字第一九二
    號判例參照）。次按過失責任之有無，應以行為人之懈怠或
    疏虞與結果之發生，有無相當因果關係為斷，所謂相當因果
    關係，即以所生之結果觀察，認為確因某項因素而惹起，又
    從因素觀察，認為足以發生此項結果，始克當之（最高法院
    五十八年台上字第四０四號判例參照）。又按受傷後因病身
    死，應視其病是否因傷所惹起，如係因傷致病，因病致死，
    則加害者不能辭傷害致人於死罪責（最高法院二十四年上字
    第四七一號判例參照）。查：
１、本院經向中央健康保險局南區分局調取被害人薛秋福自九十
    年一月一日起至九十六年七月二十七日止，至全民健康保險
    特約醫事服務機構之就醫紀錄資料後，於鑑定證人即出具本
    件法醫複驗鑑定報告書之法醫師石台平九十八年一月九日到
    院結證前，於九十七年十二月十二日以南院龍刑通９６交易
    １５９字第９７００６１１７５號函，檢送被害人薛秋福三
    華診所病歷、臺南市立醫院病歷及財團法人奇美醫院病歷等
    資料與鑑定證人石台平，供其先行參閱，有中央健康保險局
    南區分局九十七年十月十三日健保南費二字第０９７００２
    ７１６９號函檢送之被害人薛秋福門診就醫紀錄明細表一份
    及本院九十七年十二月十二日南院龍刑通９６交易１５９字
    第９７００６１１７５號函各一份存卷（詳本院卷(一)第五十
    九頁至第六十一之一頁、第七十六頁）足參，合先敘明。
２、鑑定證人石台平於本院九十八年一月九日審判期日到庭結證
    「案情概述一二三，全部都是引述，是臨床醫師的意見，我
    是據實摘錄下來，後面的鑑定結果才是我的意見，我有參酌
    檢警調查文件，所以加上膿胸的原因。說明鑑定結果：(一)死
    亡原因，甲、乙、丙，解讀方式係丙產生乙、乙產生甲、甲
    產生死亡，甲乙丙間有直接因果關係，此乃法醫學之定義。
    (二)其他對於死亡有影響之疾病或身體狀況，其定義，此處列
    出因素，可加快死亡之發生，如果沒有這個因素，死者或許
    可多活三個月或六個月，痊癒的機會將會增加。(三)換言之，
    所以我認為本案，本案被害人受到的傷害，傷害程度並不是
    太嚴重，我歸類為中等程度，如果發生在年輕人，可能住院
    一、兩個月就好了，不幸本件死者年紀較大，加上門診治療
    、住院時間太短，從被害人出事當天，是騎腳踏車，可見其
    身體狀況不錯，是因本件車禍導致其身體狀況急轉直下，所
    以我認為最後死亡，與車禍有直接關係。」、「在法醫學上
    處理死亡證明書業務裡面，沒有間接因果關係這個名詞，剛
    剛所陳述(二)年邁、門診，我們稱為促進或加速因素，我們不
    稱它為間接因素。」、「（你剛剛陳稱，死者或許可多活三
    個月或六個月，這是你的推測，有無可能死者會活的更久？
    ）我本身是醫生，我認為死者所受傷害，應該不會死亡，所
    以我去找他為什麼會死掉的原因，而後發現住院時間太短，
    他如果繼續住院，繼續治療，可能可以延長其生命，復原機
    會增加，鑑定報告鑑定結果2.：其他對於死亡有影響之疾病
    或身體狀況載稱：『門診』係指沒有繼續住院治療，加速死
    亡之發生。但本件我常舉壹個例子，就像一個有裂縫的杯子
    ，加熱水之後杯子裂開，但是如果沒有加熱水，就不會導致
    裂開結果，本件被害人年紀雖大，但是如果沒有發生車禍，
    應不會導致其這麼快死亡等語（詳本院卷(一)第九十五頁至第
    九十七頁）。
３、鑑定證人石台平復證稱：「（被害人在本件車禍前之其他就
    醫資料，就其死亡結果，有無關係？）都是小病，因為被害
    人在發生車禍時，仍然可以騎乘腳踏車，顯示其身體狀況在
    水準之上。」、「（依據臺南市立醫院九十五年十月六日所
    開立之診斷證明書載稱，被害人左側二－七肋骨骨折，這部
    分有無接受治療？如何治療？）被害人這種骨折不用治療，
    因為只有裂開而已，沒有錯位（錯開），如果有錯位，會刺
    到肺部，本件死者沒有錯位不需治療，身體自然會痊癒，也
    沒有辦法打石膏，只要小心不要產生合併症。」、「（被害
    人既然沒有錯位，他如果繼續留在醫院，是要做何治療？）
    防止合併症，被害人因疼痛，呼吸很淺，會增加肺炎之機會
    ，所謂治療就是止痛，鼓勵他多深呼吸，發現肺炎徵兆時，
    儘速治療。」、「（依據被害人病歷資料，車禍所受較大之
    傷害，是否即係左側二－七肋骨骨骨折？是否就是其所受最
    嚴重之傷勢？）是的。」、「（依據證人之意見，死亡原因
    與左側肋骨多處骨折，導致甲膿胸併敗血症，認為有直接之
    連結，請說明其醫學上之理由？）因為肋骨骨折，呼吸會疼
    痛，導致呼吸變得較淺，呼吸變淺之後，肺臟將會堆積很多
    廢棄物（主要是痰）無法排出，如果深呼吸的話，就可以將
    痰等廢物排出，痰無法排出，將形成壹個感染源，最後導致
    膿胸合併敗血症死亡。」、「左、右兩側肋骨總各有十二根
    ，有錯位的話，就很嚴重，但本件被害人年紀很大，對被害
    人而言，算是嚴重。」、「（本件是否因為被害人未住院到
    痊癒而導致其死亡？）．．．因為被害人年齡之關係，也有
    可能住到八個月，都不會痊癒，而死於治療過程中，當時被
    害人所受之傷勢並不嚴重，最後導致死亡結果，係因被害人
    本身年齡大，素質很差，所以導致其身體狀況每下愈況，最
    後導致死亡結果。」、「（被害人所受之傷勢通常會導致死
    亡結果？）依被害人之年齡，在通常情況下，會導致死亡結
    果，因為他年紀大、抵抗力差、臥床之後通常會引起併發症
    ，即便說他的肺炎治好，也有可能因臥病在床所生之褥瘡引
    起敗血症死亡等語（詳本院卷(一)第九十八頁至第一０一頁）
    。
４、是依鑑定證人石台平之證述、卷附三華診所檢送之被害人薛
    秋福之病歷資料（詳本院卷(一)第六十六頁至第七十一頁），
    及被害人薛秋福於九十五年十一月三十日本件車禍發生時，
    係騎乘腳踏車遭被告騎乘之機車撞及倒地受有前揭傷害等情
    ，顯見被害人薛秋福於本件案發時雖已年滿八十二歲（按被
    害人薛秋福係民國○○年○月○日生），然其身體狀況仍在
    水準之上。綜上，被害人薛秋福因本件車禍所受傷害中之左
    側二至七肋骨骨折，一般雖屬中等程度之傷害，如發生在年
    輕人，可能住院一、兩個月即會痊癒，然以被害人薛秋福之
    年齡而言，即屬嚴重之傷害，該助骨骨折雖尚未達錯位而需
    打石膏治療之程度，一般身體即可自然痊癒，惟因肋骨骨折
    ，呼吸會疼痛，會導致呼吸變得較淺，呼吸變淺之後，肺臟
    將會堆積很多廢棄物（主要是痰）無法排出，痰無法排出，
    將形成感染源，最後導致膿胸合併敗血症死亡；另法醫複驗
    鑑定報告書鑑定結果2.「其他對於死亡有影響之疾病或身體
    狀況」：年邁、門診，係指因被害人薛秋福之年齡、未繼續
    住院治療，而加速被害人薛秋福死亡結果之發生，本件被害
    人薛秋福受有左側二至七肋骨骨折之嚴重傷害，依被害人薛
    秋福之年齡及身體狀況，在通常情況下，仍會導致被害人薛
    秋福死亡之結果，其未繼續住院治療，僅係加速被害人薛秋
    福死亡之發生而已。是依前揭最高法院判例意旨，本院依經
    驗法則，為客觀之事後審查，認在一般情形下，本件被害人
    薛秋福因車禍所受之傷害，依其年齡及身體狀況，通常即會
    因年紀大、抵抗力差、長期臥床引起併發症而導致被害人薛
    秋福死亡之結果，且被害人薛秋福並確因此發生膿胸併敗血
    症而不治死亡，足認被害人薛秋福之死亡與被告之過失行為
    間有相當之因果關係。
(三)、另按行車速度，依速限標誌或標線之規定；汽車行駛時，駕
    駛人應注意車前狀況，並隨時採取必要之安全措施，道路交
    通安全規則第九十三條第一項、第九十四條第三項定有明文
    。被告為汽車（包括機器腳踏車）駕駛人，自應注意及此。
    又本件事故發生當時天候晴、日間自然光線、速限三十公里
    、柏油路面乾燥、無缺陷、視距復屬良好，有上揭道路交通
    事故調查報告表(一)一份及上揭道路交通事故現場蒐證照片四
    幀在卷（詳警卷第二十六頁、第二十八頁至第二十九頁）可
    參，是被告應無不能注意之情事。然被告卻疏未注意上揭交
    通安全規則，騎乘上開重型機車沿臺南縣仁德鄉○○路由東
    往西方向行駛，途經該路九二號前，疏未注意車前狀況，隨
    時採取必要之安全措施，並貿然超速行駛，致與被害人薛秋
    福所騎乘之腳踏車發生碰撞，被害人薛秋福因而人車倒地受
    有左側二至七肋骨骨折、左側顱骨骨折、肩胛骨閉鎖性骨折
    及前額二公分之開放性傷口等傷害，經送醫治療後，嗣仍於
    九十六年七月二十七日十二時三十五分許，因膿胸併敗血症
    不治死亡，被告於本件車禍之發生，顯有過失。
(四)、又按行車分向線，用以劃分路面成雙向車道，指示車輛駕駛
    人靠右行車，分向行駛；慢車行駛，應遵守道路交通標誌、
    標線、號誌之指示，並服從交通指揮人員之指揮；慢車應在
    劃設之慢車道上靠右順序行駛，在未劃設慢車道之道路，應
    靠右側路邊行駛。道路交通標誌標線號誌設置規則第一百八
    十一條第一項、道路交通安全規則第一百二十四條第一項、
    第二項分別定有明文。被害人薛秋福為慢車即腳踏自行車之
    駕駛人，自應注意及此。又本件事故發生當時天候晴、日間
    自然光線、柏油路面乾燥、無缺陷、視距良好、肇事路段復
    劃設有行車分向線，有上揭道路交通事故調查報告表(一)一份
    及上揭道路交通事故現場蒐證照片四幀存卷可憑，是被害人
    薛秋福應無不能注意之情事。然被害人薛秋福卻疏未注意上
    揭交通安全規則，於肇事直行路段直行中，未遵上開行車分
    向線之指示，並靠右側路邊行駛，而貿然左轉，此觀被害人
    薛秋福於警詢中供承：「（對方向警方稱：你當時有舉左手
    表示要轉彎，但沒有在看後方來車，是否實在？）我只有看
    一下後方而已。」等語（詳警卷第十一頁），及被害人薛秋
    福於警詢中不爭執繪製正確之前揭道路交通事故現場圖標示
    被害人薛秋福左轉即明，且因而致被害人薛秋福騎乘之腳踏
    車與被告騎乘之機車，在上開肇事直行路段發生碰撞。足認
    被害人薛秋福亦疏未注意上開道路交通安全規則，違規貿然
    左轉，致與被告駕駛之上開重型機車發生碰撞，並致己身受
    傷送醫，嗣並於九十六年七月二十七日十二時三十五分許，
    因膿胸併敗血症不治死亡，被害人薛秋福自亦與有過失。
(五)、又本件經送請臺灣省臺南區車輛行車事故鑑定委員會鑑定，
    鑑定結果亦認：被告乙○○駕駛普通重型機器腳踏車，超速
    行駛（自述車速約五十至六十公里／時，道路速限三十公里
    ／時，有明顯超速行駛），未注意車前狀況，為肇事原因；
    被害人薛秋福騎乘腳踏車，未依規定左轉，同為肇事原因等
    語，此有臺灣省臺南區車輛行車事故鑑定委員會九十六年六
    月六日臺南區９６０３６３案鑑定意見書一份在卷（詳臺灣
    臺南地方法院檢察署九十六年度核字第二四一八號偵查卷第
    十四頁、第十五頁）可憑。益證被告前述過失行為，確為本
    件車禍之肇事原因，至被害人薛秋福就本件車禍雖與有過失
    ，然此僅係本件對被告量刑之參考，仍無解於被告應負過失
    致死罪責。又被害人薛秋福係因本件車禍死亡，且被害人薛
    秋福之死亡與被告之過失行為間，復具有相當因果關係，已
    詳如前述。綜此，被告前揭所辯，顯係事後卸責之詞，不足
    採憑，本件被告過失致人於死犯行，事證明確，應予依法論
    科。
二、核被告乙○○所為，係犯刑法第二百七十六條第一項之過失
    致死罪。至臺灣臺南地方法院檢察署檢察官九十六年度偵字
    第一七一一八號移送併辦部分，雖認被告涉犯刑法第二百八
    十四條第一項前段之過失傷害罪，惟被害人薛秋福業因本件
    車禍而死亡，且其死亡與被告之過失行為間有相當因果關係
    存在，已如前述，其基本社會事實同一，而與經檢察官起訴
    之刑法第二百七十六條第一項之過失致死罪部分為同一案件
    ，本院自得一併審理，附此敘明。被告肇事後，在未有偵查
    犯罪職務之機關或公務員發覺其為犯罪人前，即向處理本件
    道路交通事故，尚不知肇事者為何人之臺南縣警察局歸仁分
    局交通事故處理小組警員供承其肇事犯罪，自首並接受裁判
    等情，有被告警詢筆錄及臺南縣警察局歸仁分局道路交通事
    故肇事人自首情形紀錄表一紙在卷（詳警卷第二頁、第三十
    二頁）可稽，爰依刑法第六十二條前段之規定減輕其刑。爰
    審酌被告並無刑案前科紀錄，有臺灣臺南地方法院檢察署刑
    案資料查註紀錄表及臺灣高等法院被告前案紀錄表各一份在
    卷可按，堪認其品性尚佳，並審酌其生活狀況、智識程度（
    大學三年級就學中），及被告駕駛重型機車未能遵守道路交
    通安全規則，一時疏忽肇事致被害人薛秋福死亡，造成生命
    喪失而無從彌補之情事，然被害人薛秋福亦有疏未依規定左
    轉之過失行為，另被告迄未能與被害人薛秋福之家屬達成和
    解賠償損害，暨其犯罪後否認犯行之態度等一切情狀，量處
    如主文所示之刑。又被告上開犯罪時間係在九十六年四月二
    十四日以前，應依中華民國九十六年罪犯減刑條例第二條第
    一項第三款之規定，減刑二分之一後，並諭知易科罰金之折
    算標準，以資懲儆。
據上論斷，應依刑事訴訟法第二百九十九條第一項前段，刑法第
二百七十六條第一項、第六十二條前段、第四十一條第一項前段
，中華民國九十六年罪犯減刑條例第二條第一項第三款、第七條
、第九條，刑法施行法第一條之一，判決如主文。
本案經檢察官甲○到庭執行職務。
中    華    民    國    98    年     1    月    23    日
                        交通法庭  法  官   陳金虎
以上正本證明與原本無異。
如不服本判決應於收受本判決後10日內向本院提出上訴書狀，並
應敘述具體理由。如未敘述上訴理由者，應於上訴期間屆滿後20
日內向本院補提理由書狀（均須按他造當事人之人數附繕本）「
切勿逕送上級法院」。
                                  書記官  蔡明峰
中    華    民    國    98    年    1     月    23    日
附錄本案論罪科刑法條全文：
中華民國刑法第二百七十六條第一項：
因過失致人於死者，處二年以下有期徒刑、拘役或二千元以下罰
金。


司法院資訊處製作；財團法人民間司法改革基金會備份。
